【裁判字號】    89,訴,160
【裁判日期】    890411
【裁判案由】    山坡地保育條例等
【裁判全文】
臺灣板橋地方法院刑事判決                          八十九年度訴字第一六號
    公  訴  人  臺灣板橋地方法院檢察署檢察官
    被      告  甲○○
    選任辯護人  翁顯杰
右列被告因山坡地保育利用條例等案件，經檢察官提起公訴（八十八年度偵字第一六
二二五號），本院判決如左：
    主  文
甲○○無罪。
    理  由
一、公訴意旨略以：甲○○明知台北縣林口鄉○○段中湖小段第四五之八地號土地係
    其與蔡瑞芳、蔡豐吉、蔡建泰、蔡國男、蔡黎民、蔡桔井、蔡正杉、蔡繼宏、蔡
    繼義等人所共有，且該地屬台北縣政府列管之山坡地，仍意圖為自己不法之利益
    ，於民國八十八年間某日起，未具水土保持計劃書送請主管機關核定，即擅自在
    前開地號土地上整地並搭建鐵皮屋，而竊佔前開地號土地（面積、位置詳如附圖
    ）。因認被告甲○○涉有山坡地保育利用條例第三十四條第一項之罪嫌及刑法第
    三百二十條第二項之竊佔罪嫌云云。
二、按犯罪事實應依證據認定之，無證據不得推定其犯罪事實。又不能證明被告犯罪
    者，應諭知無罪之判決，刑事訴訟法第一百五十四條、第三百零一條第一項前段
    分別定有明文。而認定不利於被告之事實，須依積極證據，苟積極證據不足為不
    利於被告事實之認定時，即應為有利於被告之認定，更不必有何有利之證據。最
    高法院著有判例可循（最高法院三十年上字第八一六號判例參照）。
三、訊據被告甲○○堅詞否認上揭犯行，並辯稱：系爭林口鄉○○段四五__八地號與
    鄰近四五__一、四五__七、四五__九、四五__十、四五__十一、四五__十二、四
    五__十三、六五__四、六五__五九、六五__六０等土地，均為先父蔡蓮德所遺留
    ，而分別約定由被告甲○○及兄弟蔡堂、蔡重陽、蔡瑞芳共同取得，持分各四分
    之一，嗣於五十一年間再由被告與其他兄弟即蔡堂、蔡重陽、蔡瑞芳、蔡就，就
    上開土地分成五份，以抽籤方式同意將上開共有土地分管耕種，被告自五十一年
    間起即在該分管土地從事耕種迄今，並非在他人土地上擅自墾殖、占用等語。本
    件公訴人認被告涉有上開罪嫌，係以右揭事實業據被告甲○○坦承不諱，且與證
    人蔡豐吉、蔡國男、蔡黎民證述之情節相符，並有有土地複丈成果圖、土地登記
    簿謄本、台北縣政府及台北縣林口鄉公所公函、台北縣林口鄉公所查報不當使用
    山坡地查報表、照片十張附卷可稽為論據。惟查：（一）系爭土地約於五十一年
    間起即由被告甲○○與其兄弟蔡堂、蔡重陽、蔡瑞芳、蔡就等人分管耕種之事實
    ，業據證人丁○○本院審理中結證稱：「大約在我小學三年級時，約三十年前，
    該土地分成五份，每一份十五行茶樹，由抽籤決定，蔡堂抽到被證一編號（一）
    號部分，蔡就抽到（二）號部分，甲○○抽到（三）號部分，蔡重陽抽到（四）
    號部分，蔡瑞芳就是我父親抽到編號（五）號部分，每一戶依抽到的部分分管迄
    今」；此外證人丙○亦結證稱：「我先生是蔡堂，是分到編號（一）部分，每一
    兄弟分十五行耕種，編號（三）部分是分給甲○○」；乙○○結證稱：「我先生
    是蔡重陽，每一兄弟分十五行種茶，我們分到（四）部分，甲○○分到我隔壁」
    ；蔡陳阿乙結證稱：「我先生是蔡就，當時每一兄弟分十五股種茶，我分到編號
    （二）部分，甲○○分到我隔壁」，並有兄弟協議契約書影本一件附卷可憑。職
    是，系爭土地確係自五十一年間起即已分管迄今，被告辯稱其未竊佔他人土地墾
    殖、耕種堪可信為真實。（二）次查，山坡地保育利用條例第三十四條第一項係
    規定「違反第十條規定者，處六月以上五年以下有期徒刑，得併科新台幣六十萬
    元以下罰金。」，同條例第十條規定「在公有或他人山坡地內，不得擅自墾殖、
    占用或從事前條第一款至第九款之開發、經營或使用」，依上開條例規定，本條
    例之罪係以在公有或他人山坡地內，擅自墾殖、占用或從事第九條第一款至第九
    款之開發、經營或使用為其犯罪構成要件；又刑法第三百二十條第二項之竊佔罪
    ，係以意圖為自己或第三人不法之利益，而竊佔他人之不動產為其犯罪構成要件
    。依前所述，系爭土地既已由被告分管，尚難認係他人之不動產，被告亦無為自
    己或第三人不法利益之意圖，自無成立刑法竊佔罪之餘地。又該土地在登記名義
    上雖屬共有人共有之中，從形式上觀察似屬與他人共有之土地，惟被告自五十一
    年間起就系爭土地即已分管耕種，迄今已逾三十餘年，在其主觀意識上，已認該
    土地為其單獨所有，其主觀上並無在他人山坡地擅自墾殖之犯意，應不成立山坡
    地保育利用條例第三十四條第一項之罪，被告未擬具水土保持計劃而在系爭土地
    墾殖，應係違反同條例第三十五條之規定，得處分新台幣六萬元以上三十萬元以
    下之罰鍰，公訴人認被告應成立同條例第三十四條第一項之罪嫌，尚屬誤會。此
    外本院復查無其他任何積極證據足認被告涉有公訴人所指之犯行，不能證明被告
    犯罪，爰為被告無罪之諭知。
據上論斷，應依刑事訴訟法第三百零一條第一項，判決如主文。
本案經檢察官鄭嘉欣到庭執行職務
中    華    民    國      八十九      年      四      月     十一      日
                                      臺灣板橋地方法院刑事第一庭
                                          法  官  毛崑山
右正本證明與原本無異。
如不服本判決，應於判決送達後十日內，向本院提出上訴狀。
                                          書記官  章宏萱
中    華    民    國      八十九      年      四      月     十二      日


司法院資訊處製作；財團法人民間司法改革基金會備份。
